【裁判字號】    95,上訴,999
【裁判日期】    950810
【裁判案由】    偽造文書
【裁判全文】
臺灣高等法院高雄分院刑事判決         95年度上訴字第999號
上  訴  人  臺灣高雄地方法院檢察署檢察官
被      告  乙○○
上列上訴人因被告偽造文書案件，不服臺灣高雄地方法院95年度
訴字第206 號中華民國95年3 月31日第一審判決（起訴案號：臺
灣高雄地方法院檢察署94年度偵字第6183號），提起上訴，本院
判決如下：
     主  文
上訴駁回。
     事  實
一、乙○○為甲○○（業經原審及臺灣高雄地方法院檢察署通緝
    中）僱用之司機。緣甲○○於93年8 月3 日單獨持自己之照
    片、「丙○○」之身分證、盜刻之「丙○○」印章，冒用「
    丙○○」之名義，向高雄縣大樹鄉戶政事務所申請換領之身
    分證1 張。翌日上午某時，乙○○與甲○○才一同前往高雄
    市三民區○○○路28號前時，甲○○將裝有上開冒領之「丙○○」身分證1 張及自己之照片之牛皮紙袋1 只，交由乙○○至上址9 、10樓之「五福綜合旅行社股份有限公司」（下
    稱五福旅行社）辦理委託該旅行社代甲○○申請護照之事宜
    ，嗣乙○○於取出上開身分證及照片後，明知經換貼甲○○
    照片之身分證所示之人並非甲○○，乙○○猶基於與甲○○
    共同行使偽造文書之犯意聯絡，以「丙○○」之名義填載中
    華民國普通護照申請書（下稱護照申請書），偽造「丙○○
    」之署押1 枚於其上，復委託該旅行社不知情之職員蕭惠賢
    申辦「丙○○」之護照，復由該旅行社不知情之職員劉利麗
    持上開乙○○所交與之證件及護照申請書，向外交部領事事
    務局高雄辦事處申請護照，致使外交部領事事務局承辦人員
    誤為核發貼有甲○○相片、姓名登記為「丙○○」之中華民
    國護照1 本予甲○○（護照號碼：000000000 號），足以生
    損害於丙○○及外交部領事事務局對於護照管理之正確性。
    嗣於93年11月24日，丙○○至高雄縣大樹鄉戶政事務所補領
    國民身份證，經戶政事務所人員調閱檔存換領國民身分證申
    請書，核對相片，發現有異，始悉上情。
二、案經高雄縣政府警察局仁武分局報請臺灣高雄地方法院檢察
    署檢察官偵查起訴。
     理  由
一、上開事實，業據被告乙○○於原審及本院審理時供承不諱，
    核與被害人丙○○於警訊時證述之情節相符。而被害人丙○○上開證述，係屬被告以外之人於審判外之陳述，惟被告於
    本院審理時同意作為本案證據。本院審酌被害人丙○○於上
    開陳述作成時，並無不法之情形，認為適當，依刑事訴訟法
    第159條之5第1項規定，自有證據能力，得為證據。此外，
    並有被告冒用丙○○名義所偽造之中華民國普通護照申請書
    、外交部領事事務局94年1 月13日領一字第09352484770 號
    函、內政部警政署入出境管理局93年12月6 日境信伶字第09
    311289890 號函附入出國日期證明書、入出境查詢結果、國
    人入出境端末查詢報表附卷可稽，足見被告之自白與事實相
    符，自得採為認定被告犯罪之證據。綜上所述，本件事證明
    確，被告之犯行，堪以認定。
二、被告乙○○冒用丙○○之名義填具護照申請書，並持之以行
    使，致使不知情之外交部領事事務局承辦人員誤為核發貼有
    甲○○相片、姓名登記為「丙○○」之中華民國護照1 本予
    甲○○（護照號碼：000000000 號），自足以生損害於丙○○本人及上開機關對於護照核發之正確性。核其所為，係犯
    刑法第216 條、第210 條之行使偽造私文書罪。被告利用不
    知情之旅行社人員持其偽造之護照申請書代為向外交部領事
    事務局高雄辦事處申請護照之犯行，為間接正犯。其偽造「
    丙○○」署押之行為係偽造私文書之階段行為；偽造私文書
    後進而行使，偽造之低度行為應為行使之高度行為所吸收，
    不另論罪。又現行刑法關於正犯、從犯之區別，係以其主觀
    之犯意及客觀之犯行為標準，凡以自己犯罪之意思而參與犯
    罪，無論其所參與者是否犯罪構成要件之行為，皆為正犯，
    其以幫助他人犯罪之意思而參與犯罪，其所參與者，苟係犯
    罪構成要件之行為，亦為正犯，必以幫助他人犯罪之意思而
    參與犯罪，其所參與者又為犯罪構成要件以外之行為，始為
    從犯，最高法院25年上字第2253號判例著有明文，被告於收
    受甲○○所交付換貼有甲○○相片之身分證及甲○○之照片
    時，縱事前並無合謀，然既由被告填具護照申請書，並持之
    以委託旅行社人員代為申請護照，自已實施及利用他人實施
    行使偽造私文書罪之構成要件行為，參照上開判例意旨自應
    與甲○○論以共同正犯。刑法第41條業於94年1 月7 日修正
    公布，並於95年7 月1 日施行。被告行為時之易科罰金之折
    算標準，應以銀元300 元折算1 日，經折算為新臺幣後，應
    以新臺幣900 元折算為1 日。惟95年7 月1 日修正公布施行
    之刑法第41條第1 項前段規定「得以新臺幣1,000 元、2,00
    0 元或3,000 元折算1 日，易科罰金。」被告行為後，法律
    有變更，比較修正前後之易科罰金折算標準，以95年7 月1
    日修正公布施行前之規定，較有利於受刑人，則應依刑法第
    2 條第1 項前段，適用修正前刑法第41條第1 項前段規定，
    定其折算標準，併此明。
三、原審因而適用刑法第28條、第216 條、第210 條、修正前刑
    法第41條第1 項前段、第219 條，罰金罰鍰提高標準條例、
    第2 條之規定，並審酌被告明知甲○○所委託辦理之事項為
    不法情事，猶與之共同為之，惡性並無二致，渠等犯行嚴重
    損及公務員製作文書之公信力，影響國家對於核發國民普通
    護照所為入出境管理之正確性，惟考量被告犯後坦承犯行、
    態度良好等一切情狀，量處有期徒刑3 月，並諭知易科罰金
    之折算標準，以資儆懲。並認被告所偽造之中華民國普通護
    照申請書，雖為供被告行使偽造私文書犯行所用之物，然該
    私文書，已提出向外交部領事事務局行使，非屬於被告所有
    之物，但其上偽造之「丙○○」署押1 枚，仍應依刑法第21
    9 條規定，不問屬於被告與否，沒收之。經核原判決認事用
    法並無不合，量刑亦屬適度。公訴人上訴意旨：雖指稱：證
    人甲○○與被告為共同被告，對於待證事實確有重要關係，
    原審以甲○○目前不在國內，未予傳拘到案，自有未合等詞
    ，惟查本件犯罪事實，業據被告於原審及本院審理時供承不
    諱，核與被害人丙○○證述之情節相符，並有被告偽造之中
    華民國普通護照申請書、外交部領事事務局94年1 月13日領
    一字第09352484770 號函、內政部警政署入出境管理局93年
    12月6 日境信伶字第09311289890 號函附入出國日期證明書
    、入出境查詢結果、國人入出境端末查詢報表附卷可稽，事
    證至為明確。而陳甲○○因偽造文書案件，經臺灣高雄地方
    法院檢察署以94年雄檢博偵調緝字第4066號及另犯妨害風化
    案件，經原審以94年雄院貴刑大緝字第664 號通緝中，有臺
    灣高等法院被告通緝紀錄表在卷可考。共犯甲○○既因傳拘
    未著，有逃匿之事實被通緝。而其於93年8 月21日出境後，
    迄今尚未回國，且依卷附之證據資料已足以認定被告及共犯
    甲○○之犯行，並不因甲○○未到案而生影響。公訴人上訴
    意旨，仍執前詞，指摘原判決不當，為無理由，應予駁回。
四、公訴意旨另以：1.乙○○與甲○○共同基於偽造文書之犯意
    聯絡，於93年8 月3 日至高雄縣大樹鄉戶政事務所，推由甲○○假冒「丙○○」之身分，持自己之照片、盜刻之「丙○○」印章以及署名為「丙○○」之舊國民身份證1 張，並填
    載換領國民身份證申請書，而在此一申請書「申請人」乙欄
    上，偽造丙○○之署押及印文，並在此一申請書「領證核章
    」欄位上偽造丙○○之印文，據以向該戶政事務所經辦人員
    表示，其為丙○○本人，欲換領丙○○之新國民身份證，致
    使不知情之承辦戶籍員據以換發貼有「甲○○」本人相片、
    姓名記載為「丙○○」之新國民身份證1 張交予甲○○，足
    以生損害於丙○○及戶政機關對於核發國民身份證及戶籍管
    理之正確性，因認被告與甲○○共同涉犯刑法第216 條、第
    210 條之行使偽造私文書罪及第214 條之使公務員登載不實
    罪嫌云云。2.嗣於翌日上午，甲○○與乙○○復承前犯意，
    一同前往高雄市三民區○○○路28號前時，由乙○○持上開
    以「丙○○」為名義剛換領之身分證及甲○○之照片，至上
    址9 、10樓之五福旅行社，以「丙○○」之名義填載護照申
    請書，委託該旅行社代為向外交部領事事務局高雄辦事處申
    請護照，致使不知情之外交部領事事務局承辦人員將不實之
    事項登載於護照上，足以生損害於丙○○及護照管理之正確
    性，因認被告涉有刑法第214 條之使公務員登載不實罪嫌云
    云。3.迨甲○○取得上開護照後，即於93年8 月21日與乙○○一同出境至大陸，致使不知情之中正國際機場之證照查驗
    人員，將不實之丙○○出、入境資料登載於職務上所載之公
    文書上，足生損害於丙○○及出入境資料管理之正確性，因
    認被告涉有刑法第214 條使公務員登載不實罪嫌云云。惟查
    ：
  (一)按犯罪事實應依證據認定之，無證據不得認定犯罪事實；又
    不能證明被告犯罪或其行為不罰者，應諭知無罪之判決，刑
    事訴訟法第154 條第2 項第301 條第1 項分別定有明文。
    次按「犯罪事實應依證據認定之，所謂證據，須適於為被告
    犯罪事實之證明者，始得採為斷罪資料。」、「認定犯罪事
    實所憑之證據，雖不以直接證據為限，間接證據亦包括在內
    ；然而無論直接或間接證據，其為訴訟上之證明，須於通常
    一般之人均不致有所懷疑，而得確信其為真實之程度者，始
    得據為有罪之認定」，又認定不利於被告之事實，須依積極
    證據，苟積極證據不足為不利於被告事實之認定時，即應為
    有利於被告之認定，更不必有何有利之證據，最高法院53年
    臺上字第2750號、76年臺上字第4986號、30年上字第816 號
    判例亦分別著有明文可資參照。本件就上開1.之部分，訊據
    被告乙○○固坦承曾於當日載送甲○○至高雄縣大樹鄉戶政
    事務所等情，然堅決否認有何偽造文書及使公務員登載不實
    之犯行，辯稱其係甲○○之司機，當時是甲○○自己辦理的
    ，換領國民身分證之申請書不是伊填寫的，甲○○有無偽刻
    「丙○○」之印章，伊也不知情等語。而就被告係甲○○之
    司機乙節，業據證人即甲○○之前妻蔡秀鳳證述明確，堪信
    為真實，被告所述尚非無據。檢察官就被告涉犯上開犯行，
    既未舉證證明被告如何取得「丙○○」之身分證、如何參與
    偽刻「丙○○」印章、偽造換領國民身分證之申請書等犯罪
    構成要件之行為，亦未說明被告與甲○○就此部分如何為犯
    意之聯絡，自難僅憑被告為甲○○之司機，遽認被告對於甲○○所有之犯罪行為，均應令負共同正犯之責；此外，復查
    無其他積極證據足認被告涉有檢察官所指犯行，此部份尚無
    從成立犯罪。
  (二)就上開2.之部分，按刑法第214 條所謂使公務員登載不實事
    項罪，須一經他人之聲明或申報，公務員即有登載之義務，
    並依其所為之聲明或申報予以登載，而屬不實之事項者，始
    足構成，若其所為聲明或申報，公務員尚須為實質之審查，
    以判斷其真實與否，始得為一定之記載者，即非本罪所稱之
    使公務員登載不實，此有最高法院73年台上字第1710號判例
    及91年12月26日91年度第17次刑事庭會議決議意旨，可資參
    照。次按，申請人有下列情形之一者，主管機關或駐外館處
    應不予核發護照：一、冒用身分，申請資料虛偽不實，或以
    不法取得、偽造、變造之證件申請者。二、經司法或軍法機
    關通知主管機關者。三、其他行政機關依法律限制申請人出
    國或申請護照並通知主管機關者；主管機關或駐外館處依第
    18條、第19條規定為處分時，除有第18條第3 款、第19條第
    1 項第3 款、第4 項第4 款至第6 款規定之情形外，應同時
    以書面敘明理由，通知當事人，並應附記不服之救濟程序。
    護照條例第18條、第21條第1 項定有明文。尚且，護照條例
    第43條、第44條並分別規定：領事事務局為辦理護照核、補
    、換發作業，得經由電腦連結內政部取得國籍變更資料、國
    民身分證補、換發資料，及國防部國軍人事現員系統之國軍
    人員資料，經由線上查詢取得入出國主管機關之旅客入出國
    查詢系統資料；有下列情形之一者，主管機關或駐外館處得
    於受理申請後1 個月內，通知申請人於2 個月內補件或約請
    申請人面談：一、申請資料或照片與所繳身分文件或與檔存
    前領護照資料有相當差異者。二、所繳證件之真偽有向發證
    機關查證之必要者。三、申請人對申請事項之說明有虛偽陳
    述或隱瞞重要事項之嫌，需時查證者。依前項之審查結果有
    必要者，主管機關得將申請案件移送相關機關偵查；處理期
    間得延長至6 個月。所繳證件有偽造、變造嫌疑者，得暫不
    予退還。申請人未依第1 項規定補件或面談者，除依規定不
    予核發護照外，所繳護照規費不予退還。顯見，主管機關對
    於申請者之身分、資格是否合於核發護照之要件，不僅須進
    行實質審查，並得依法調閱相關個人之國籍變更資料、國民
    身分證補、換發資料、入出國查詢系統資料，進行申請人約
    談，及向所繳納證件之發證機關查證之審查義務，一旦審查
    結果有異，即得不予核發並依行政程序法之規定，賦予此一
    駁回行政處分之行政救濟途徑，情節嚴重而有必要者移送司
    法機關偵查等情，自非申請人一經申請或申報，公務員即有
    登載之義務，殆無疑義，揆諸首揭判例及決議意旨，關於持
    用虛偽不實之文件，致主管機關誤將此不實之事項登載並予
    以核發護照乙節，尚與刑法第214 條使公務員登載不實罪之
    構成要件有違，自不成立本罪。
  (三)就上開3.之部分，按入出國者，應經查驗，未經查驗者，不
    得入出國；又國民有下列情形之一者，應不予許可或禁止其
    出國：七、護照、航員證、船員服務手冊或入出國許可證件
    係不法取得、偽造、變造或冒用者。八、護照、航員證、船
    員服務手冊或入出國許可證件未依第4 條規定查驗者，入出
    國及移民法第4 條第1 項、第6 條第1 項第7 、8 款均定有
    明文。而依入出國查驗辦法第7 條之規定：國民出國，應備
    下列有效證件之一，經主管機關查驗相符，且無本法第6 條
    第1 項不予許可或禁止出國情形者，於其證件內加蓋出國查
    驗章戳後出國：一、護照。但出國須經核准或許可者，應有
    出國核准章或入出國許可。二、出國許可證。三、臨時入國
    停留通知單及護照或入出國許可證。四、許可先行出國通知
    單及護照或其他證件。五、有效之旅行證。前項第1 款之出
    國核准章係1 次有效者，查驗時主管機關應予註銷。無戶籍
    國民出國，應另填繳出國登記表。香港或澳門居民出國，應
    備有效香港或澳門護照及出國登記表，並準用第1 項規定辦
    理出國查驗。由上述規定可知，主管機關入出境之驗證人員
    ，依法自須進行查驗，並非符合所謂一經申請即須依其申請
    之內容予以記載之情形，就通關之人所持護照之真偽與同一
    性，查驗人員具有實質審查權，應無疑義，參照前揭說明，
    難認被告此部分犯行，亦涉有刑法第214 條之使公務員登載
    不實罪嫌。
  (四)綜上所述，被告上開1.2.3.部分犯罪，尚屬不能證明。惟公
    訴人認被告此部分與前開論罪科刑部分，具有連續犯之裁判
    上一罪關係，故不另為被告此部分無罪之諭知。
據上論斷，應依刑事訴訟法第368條，判決如主文。
本案經檢察官林惠到庭執行職務。
中    華    民    國    95    年    8     月    10    日
                  刑事第三庭    審判長法  官   周賢銳
                                      法  官   黃仁松
                                      法  官   謝宏宗
以上正本證明與原本無異。
如不服本判決應於收受本判決後10日內向本院提出上訴書狀，其
未敘述上訴理由者，並得於提起上訴後10日內向本院補提理由書
狀（均須按他造當事人之人數附繕本）「切勿逕送上級法院」。
中    華    民    國    95    年    8     月    11    日
                                      書記官   熊惠津
附錄本判決論罪科刑法條：
中華民國刑法第216條
（行使偽造變造或登載不實之文書罪）
行使第 210 條至第 215 條之文書者，依偽造、變造文書或登載
不實事項或使登載不實事項之規定處斷。
中華民國刑法第210條
（偽造變造私文書罪）
偽造、變造私文書，足以生損害於公眾或他人者，處5 年以下有
期徒刑。
                                                A


司法院資訊處製作；財團法人民間司法改革基金會備份。
